【裁判字號】    99,訴,420
【裁判日期】    990531
【裁判案由】    大陸人民條例等
【裁判全文】
臺灣板橋地方法院刑事判決               99年度訴字第420號
公  訴  人  臺灣板橋地方法院檢察署檢察官
被      告  甲○○
指定辯護人  本院公設辯護人乙○○
上列被告因違反臺灣地區與大陸地區人民關係條例等案件，經檢
察官提起公訴（98年度偵字第31225 號），本院判決如下：
    主  文
甲○○共同意圖營利而違反不得使大陸地區人民非法進入臺灣地
區之規定，處有期徒刑貳年，減為有期徒刑壹年。緩刑年。
    事  實
一、甲○○於民國92年12月間某日，於報紙分類廣告上，見有免
    費招待前往大陸地區旅遊之訊息，旋依廣告上之聯絡方式，
    與刊登該廣告之集團成員聯絡，經該集團內姓名、年籍不詳
    之成年男子告知，如其與大陸地區女子辦理假結婚，並使對
    方進入臺灣地區，則於事成後，將給與甲○○新臺幣（下同
    ）35,000元之報酬。甲○○為貪圖小利，遂同意前往大陸地
    區與當地女子辦理假結婚，並由該成年男子為甲○○購買機
    票及辦理相關出境之手續，而甲○○於民國93年1 月14日，
    獨自搭乘飛機至大陸地區福建省福州市，並由集團內某姓名
    、年籍不詳之成年男子前往接機，介紹甲○○與大陸地區女
    子鄭寶英（經臺灣板橋地方法院檢察署檢察官另行通緝）認
    識。甲○○明知自己與鄭寶英並無結婚之真意，竟為賺取該
    成年男子另稱願給付之35,000元報酬，及鄭寶英承諾若得順
    利入境臺灣並取得身分證，願給付之200,000 元報酬，遂與
    姓名、年籍不詳之成年男子等共同基於意圖營利，使大陸地
    區人民非法進入臺灣地區之犯意，於93年1 月16日，在福建
    省福州市公證處與鄭寶英辦理假結婚，取得該處結婚公證書
    ，辦畢形式上之結婚手續後，由該集團內成員教導甲○○於
    申請鄭寶英入境，境管人員面談時之應對事宜後，甲○○旋
    即於同年月19日先行返臺，持該結婚公證書向我國財團法人
    海峽交流基金會（下稱海基會）申請認證，並於同年2 月6
    日取得認證證明後，於同年2 月9 日，基於使公務員登載不
    實之概括犯意，持上開內容不實之結婚公證書、證明文件，
    填載結婚登記申請書，向臺北縣中和市第一戶政事務所辦理
    結婚戶籍登記，使承辦之不知情公務員在形式審查後，憑以
    輸入電腦，登載前述虛偽不實之結婚、配偶資料於職務上所
    掌管戶籍登記資料之電子資訊檔案紀錄內為不實之結婚登記
    ，並核發戶籍謄本，足生損害於戶政機關掌理戶政業務之正
    確性。而後，甲○○並與鄭寶英及上開姓名、年籍不詳之成
    年男子，基於行使使公務員登載不實文書之概括犯意聯絡，
    於同年月10日，推由甲○○持上開內容不實之結婚公證書、
    使公務員登載不實之戶籍謄本等文件，至臺北縣政府警察局
    中和分局南勢角派出所（下稱南勢角派出所），以配偶身分
    擔任鄭寶英之保證人，填具與鄭寶英為夫妻關係之「大陸地
    區人民進入臺灣地區保證書」，致使不知情之承辦警員黃新
    忠為實質審查後，在上開「大陸地區人民進入臺灣地區保證
    書」上「對保或證明機關（構）簽註意見欄內」，記載「經
    詢保證人甲○○稱：渠與被保人鄭寶英係夫妻關係，願意完
    全負起保證人責任」等不實事項，而取得使警員黃新忠為上
    揭不實簽註之「大陸地區人民進入臺灣地區保證書」。甲○
    ○於當日復以鄭寶英申請來臺探親受託人名義，填載「大陸
    地區人民進入臺灣地區旅行證申請書」，連同上揭結婚公證
    書、保證書、不實之甲○○本人戶籍謄本等資料，持向內政
    部警政署入出境管理局（現為內政部入出國及移民署）行使
    ，申請辦理鄭寶英之來臺許可；經該局審核人員實質審查後
    ，核發准許鄭寶英進入臺灣之入出境許可證，使鄭寶英得以
    持用該許可證，於93年5 月3 日通過面談後，非法入境臺灣
    地區。鄭寶英非法入境來台後，並未與甲○○共同生活居住
    。然甲○○與鄭寶英竟承上開行使使公務員登載不實之概括
    犯意聯絡，於94年10月31日，持不實之甲○○本人戶籍謄本
    ，至南勢角派出所申報流動戶口，使不知情而承辦流動人口
    查核之警員林峻麒於實質審查後，在其所掌之「流動人口登
    記聯單」上填載甲○○與鄭寶英為夫妻之不實事項。而後甲
    ○○與鄭寶英復承前行使使公務員登載不實文書之概括犯意
    聯絡，於94年12月10日，至南勢角派出所，以前開手法，使
    不知情之承辦警員黃新忠據以為對保之證明，並於取得「大
    陸地區人民進入臺灣地區保證書」後，於95年1 月25日，填
    載「大陸地區人民在臺灣地區居留或定居申請書」，連同上
    揭結婚公證書及海基會認證證明、保證書、不實之甲○○本
    人戶籍謄本等資料，以鄭寶英為甲○○配偶身分為由，由鄭
    寶英持向內政部警政署入出境管理局行使，憑以申請鄭寶英
    在臺灣地區依親居留，經該局審核人員實質審查後，於95年
    2 月8 日核發准許鄭寶英依親居留之許可證。鄭寶英在臺期
    間未與甲○○共同生活，僅於每月給付甲○○1,000 元，用
    以支付全民健康保險費用。嗣甲○○因上開集團僅給付35,0
    00元之報酬，鄭寶英亦未依約給付200,000 元之報酬，認遭
    受欺騙，因而前往內政部入出國及移民署自首，始查悉上情
    。
二、案經內政部入出國及移民署專勤事務第一大隊臺北縣專勤隊
    報告臺灣板橋地方法院檢察署檢察官偵查起訴。
    理  由
一、前揭事實，業據被告在本院審理時坦承不諱，並有結婚登記
    申請書、財團法人海峽交流基金會（九三）核字第００五八
    ０七號認證證明、福建省福州市公證處（2004）榕公證內民
    字第337 號證明書、大陸地區人民進入臺灣地區旅行證申請
    書、大陸地區人民進入臺灣地區保證書、臺北縣中和市第一
    戶政事務所製發之戶籍謄本、大陸地區人民在臺灣地區居留
    或定居申請書、臺北縣政府警察局中和分局南勢角派出所流
    動人口登記聯單、臺灣地區依親居留證及逐次加簽出入境證
    中華人民共和國結婚證、配偶個人面談資料明細表及鄭寶英
    之基本資料、鄭寶英寄送予被告之信件、法務部入出境資訊
    連結作業查詢結果等在卷可稽，足認被告上開任意性自白應
    與事實相符。是本件事證明確，被告犯行堪以認定，應予依
    法論科。
二、新舊法之比較：
    本件被告行為後，刑法及其施行法業於95年7 月1 日修正施
    行，關於新舊法律變更之比較適用，原則上應就罪刑有關之
    共犯、未遂犯、想像競合犯、牽連犯、連續犯、結合犯，以
    及累犯加重、自首減輕暨其他法定加減原因（如身分加減）
    與加減例等一切情形，綜其全部罪刑之結果而為比較（最高
    法院95年度第8 次刑事庭會議決議參照）。經查：
  (一)修正前刑法第55條牽連犯、第56條連續犯之規定業經修正公
    布刪除，則被告之犯行，因行為後新法已刪除牽連犯、連續
    犯之規定，此刪除雖非犯罪構成要件之變更，但顯已影響行
    為人刑罰之法律效果，自屬法律有變更。修正前刑法第55條
    牽連犯、第56條連續犯規定，前者加重其刑至二分之一，後
    者從一重罪處斷；上開規定於修正刪除後，刑法就行為罪數
    ，除接續犯、想像競合犯、結合犯等實質上或裁判上一罪，
    以一罪論處，原則上採取一罪一罰及數罪併罰，故修正前之
    處罰結果，顯較修正刑法規定一罪一罰或數罪併罰對被告有
    利。
  (二)修正前刑法第28條規定：「2 人以上共同實施犯罪之行為者
    ，皆為正犯」，修正後刑法第28條則規定：「2 人以上共同
    實行犯罪之行為者，皆為正犯」。其中「實施」一語，涵蓋
    陰謀、預備、著手及實行之概念在內，其範圍較廣；而「實
    行」則著重於直接從事構成犯罪事實之行為，其範圍較狹，
    是修正後刑法共同正犯之範圍已有限縮。共同正犯之範圍既
    因此而有變動，自屬犯罪後法律有變更，而非僅屬純文字修
    正（最高法院96年度臺上字第934 號判決參照），惟本案被
    告之犯罪行為，依新舊法，均成立共同正犯，是適用新法並
    無較有利於被告。
  (三)刑法第216 條、第214 條行使使公務員登載不實文書罪，及
    意圖營利使大陸地區人民非法進入臺灣地區，應依臺灣地區
    與大陸地區人民關係條例第79條第2 項論處部分，均有罰金
    刑之規定。而刑法第33條第5 款修正為：「主刑之種類如下
    ：五、罰金：1,000 元以上，以百元計算之」，與被告行為
    時之罰金罰鍰提高標準條例第1 條前段規定之提高倍數10倍
    及修正前刑法第33條第5 款規定之罰金最低額銀元1 元相比
    較，新法將上開之罪所得科或併科之罰金刑最低額提高為1,
    000 元，因此，比較上述修正前、後之刑罰法律，自以被告
    行為時關於刑法第33條第5 款規定科處罰金刑之法律較有利
    於被告。
  (四)刑法第62條有關自首之規定，行為時即修正前刑法第62條規
    定：「對於未發覺之罪自首而受裁判者，減輕其刑。但有特
    別規定者，依其規定」；裁判時即修正後刑法第62條則規定
    ：「對於未發覺之罪自首而受裁判者，得減輕其刑。但有特
    別規定者，依其規定」，亦即由修正前之減輕其刑，修正為
    「得」減輕其刑，自屬法律有變更，經比較修正前、後之規
    定，以修正前之規定，較有利於被告。
  (五)綜上，經綜合比較前述各項法律變更之結果後，本案因修正
    後之規定並未對被告更為有利，依刑法第2 條第1 項前段規
    定，自應適用修正前之相關規定。
三、論罪科刑：
  (一)按大陸地區人民非經主管機關許可，不得進入臺灣地區，臺
    灣地區與大陸地區人民關係條例第10條第1 項定有明文。被
    告與姓名、年籍不詳之成年男子等共同意圖營利為使大陸地
    區女子鄭寶英得以入境臺灣地區，竟由被告與該大陸地區女
    子鄭寶英以通謀虛偽意思表示、徒具外觀合法形式之假結婚
    ，並以探親名義申請來臺，而規避對大陸地區人民進入臺灣
    地區之管制，自仍屬非法入境（最高法院92年度台上字第40
    號判決意旨可資參照）。是核被告所為，係犯刑法第216 條
    、第214 條之行使使公務員登載不實公文書罪，及意圖營利
    而違反臺灣地區與大陸地區人民關係條例第15條第1 款不得
    使大陸地區人民非法進入臺灣地區之規定，應依同條例第79
    條第2 項規定論處。被告甲○○使公務員登載不實之前階段
    行為，為行使之後階段行為所吸收，應僅論以行使罪責。又
    被告甲○○與上開姓名、年籍不詳之成年男子就使大陸人民
    非法進入臺灣地區之犯行，有犯意聯絡與行為分擔，為共同
    正犯；再被告與鄭寶英及上開姓名、年籍不詳之成年男子間
    就行使使公務員登載不實公文書犯行部分，亦有犯意聯絡與
    行為分擔，亦為共同正犯。被告所犯上開5 次行使使公務員
    登載不實公文書之行為，時間緊接、方法相同，所犯均係構
    成要件相同之罪，顯係基於概括之犯意為之，為連續犯，應
    依修正前刑法第56條之規定論以一罪，並依法加重其刑。另
    被告甲○○所犯上開意圖營利而違反不得使大陸地區人民非
    法進入臺灣地區規定罪、行使使公務員登載不實公文書罪二
    罪間，有方法結果之牽連關係，應依修正前刑法第55條規定
    ，從一重之意圖營利違反不得使大陸地區人民非法進入臺灣
    地區規定罪處斷。又被告甲○○於有偵查權之公務員或機關
    未發覺其犯嫌前，主動向內政部入出國及移民署專勤事務第
    一大隊臺北縣專勤隊科員自承犯行，進而接受裁判，合乎自
    首之要件，應依修正前刑法第62條前段規定，減輕其刑，併
    依法先加後減之。
  (二)爰審酌被告甲○○貪圖小利，利用假結婚及行使使公務員登
    載不實文書之方式，使大陸地區人民鄭寶英得以非法進入臺
    灣地區打工，對於我國戶政及入出境管理制度之維持所生危
    害非輕，惟念其犯後尚能坦承犯行，且未曾受有期徒刑以上
    刑之宣告，有臺灣高等法院被告前案紀錄表在卷可稽，暨其
    犯罪所得利益、教育智識程度、生活狀況等一切情狀，量處
    如主文所示之刑。又本件被告犯罪時間係在96年4 月24日以
    前，合於中華民國九十六年罪犯減刑條例第2 條第1 項第3
    款之規定，且無該條例所定不應減刑之情形，是併依上開減
    刑條例規定予以減刑。
  (三)末按犯罪在新法施行前，於新法施行後之緩刑之宣告，應適
    用新法第74條之規定（最高法院95年第8 次刑事庭會議決議
    可資參照）。亦即，就緩刑之宣告，係依裁判時之情狀為其
    考量標準，此部分應逕依裁判時之法律為適用基準，無須比
    較新舊法，縱因而與主刑部分所適用之法律不同，亦無割裂
    適用法律之問題。查被告前未曾因故意犯罪受有期徒刑以上
    刑之宣告，有上開被告前案紀錄表1 份在卷可憑，其因一時
    失慮，致罹刑章，事後已坦承犯行，深具悔意，經此偵審程
    序及刑之宣告後，應知警惕，信無再犯之虞，本院因認其所
    宣告之刑以暫不執行為適當，爰依刑法第74條第1 項第1 款
    規定，併予宣告緩刑3 年，用啟自新，以勵來茲。
據上論斷，應依刑事訴訟法第299 條第1 項前段，臺灣地區與大
陸地區人民關係條例第15條第1 款、第79條第2 項，刑法第2 條
第1 項前段、第11條前段、第216 條、第214 條、第74條第1 項
第1 款、修正前刑法第28條、第55條、第56條、第62條前段，刑
法施行法第1 條之1 第1 項、第2 項前段，中華民國九十六年罪
犯減刑條例第2 條第1 項第3 款、第7 條，判決如主文。
本案經檢察官李超偉到庭執行職務。
中    華    民    國    99    年    5     月    31    日
                刑事第二庭  審判長法  官  李  釱  任
                                  法  官  彭  全  曄
                                  法  官  陳  正  偉
上列正本證明與原本無異。
如不服本判決，應於送達後10日內敘明上訴理由，向本院提出上
訴狀，上訴於本院第二審合議庭 (應附繕本) 。其未敘述上訴理
由者，應於上訴期間屆滿後20日內向本院補提理由書「切勿逕送
上級法院」。
                                  書記官  江  文  彬
中    華    民    國    99    年    5     月    31    日
附錄本案論罪科刑法條全文：
臺灣地區與大陸地區人民關係條例第15條
下列行為不得為之：
一、使大陸地區人民非法進入臺灣地區。
二、明知臺灣地區人民未經許可，而招攬使之進入大陸地區。
三、使大陸地區人民在臺灣地區從事未經許可或與許可目的不符
    之活動。
四、僱用或留用大陸地區人民在臺灣地區從事未經許可或與許可
    範圍不符之工作。
五、居間介紹他人為前款之行為。
臺灣地區與大陸地區人民關係條例第79條
違反第 15 條第 1 款規定者，處 1 年以上 7 年以下有期徒刑
，得併科新臺幣 1 百萬元以下罰金。
意圖營利而犯前項之罪者，處 3 年以上 10 年以下有期徒刑，
得併科新臺幣 5 百萬元以下罰金。
前二項之首謀者，處 5 年以上有期徒刑，得併科新臺幣 1 千萬
元以下罰金。
前三項之未遂犯罰之。
中華民國船舶、航空器或其他運輸工具所有人、營運人或船長、
機長、其他運輸工具駕駛人違反第 15 條第 1 款規定者，主管
機關得處該中華民國船舶、航空器或其他運輸工具一定期間之停
航，或廢止其有關證照，並得停止或廢止該船長、機長或駕駛人
之職業證照或資格。
中華民國船舶、航空器或其他運輸工具所有人，有第 1 項至第
4 項之行為或因其故意、重大過失致使第三人以其船舶、航空器
或其他運輸工具從事第 1 項至第 4 項之行為，且該行為係以運
送大陸地區人民非法進入臺灣地區為主要目的者，主管機關得沒
入該船舶、航空器或其他運輸工具。所有人明知該船舶、航空器
或其他運輸工具得沒入，為規避沒入之裁處而取得所有權者，亦
同。
前項情形，如該船舶、航空器或其他運輸工具無相關主管機關得
予沒入時，得由查獲機關沒入之。
刑法第214 條
明知為不實之事項，而使公務員登載於職務上所掌之公文書，足
以生損害於公眾或他人者，處3 年以下有期徒刑、拘役或5 百元
以下罰金。
刑法第216 條
行使第210 條至第215 條之文書者，依偽造、變造文書或登載不
實事項或使登載不實事項之規定處斷。

司法院資訊處製作；財團法人民間司法改革基金會備份。
